臺灣澎湖地方法院刑事判決　　　　　　　　　　　　　九十三年度簡上字第三六號
　　上　訴　人　臺灣澎湖地方法院檢察署檢察官
　　上　訴　人
　　即　被　告　己○○
　　選任辯護人　楊昌禧律師
　　　　　　　　唐小菁律師
右列被告因毀損書案件，不服本院馬公簡易庭中華民國九十三年八月十日九十三年度
馬簡字第一六Ｏ號第一審簡易判決（聲請簡易判決處刑案號：臺灣澎湖地方法院檢察
署九十三年度偵字第二八三號），提起上訴，本院管轄之第一審地方法院合議庭判決
如左：
    主  文
原判決撤銷。
本件公訴不受理。
    理  由
一、聲請簡易判決處刑意旨略以：被告己○○於民國九十二年十一月二日，在澎湖縣
    望安鄉東安村四之三號前，基於毀損犯意，商請不知情之案外人丁○○，以挖土
    機將告訴人戊○○所有置放該處之「百蟻雄兵」藝術品（下稱系爭藝術品）拆除
    ，致系爭藝術品不堪使用，足以生損害於告訴人，因認被告涉嫌刑法第三百五十
    四條之毀損罪嫌。
二、聲請意旨前開認定，無非以：有關被告僱請丁○○以挖土機移置系爭藝術品之事
    實，業經被告及證人丁○○陳證一致，且告訴人創作之系爭藝術品，確為告訴人
    所有並因丁○○上述行為損壞不堪使用等情，則經告訴人指證明確，又有現場照
    片可查等事證，作為認定被告犯罪嫌疑之主要論據。訊據被告堅決否認有毀損犯
    行，辯稱：系爭藝術品於告訴人創作後，已經捐贈給澎湖縣望安鄉公所（下稱望
    安鄉公所）所有，故告訴人並無告訴之權利，而其擔任台灣電力公司望安發電廠
    （下稱甲○望安電廠）廠長期間，發現系爭藝術品豎立電廠前方空地，底部遭白
    蟻蛀蝕，隨時有倒塌危害公眾安全之虞，基於上級交代及職責所在，出於緊急避
    難之意思，才與告訴人及望安鄉公所分別聯繫並取得同意後，移置系爭藝術品平
    放現場，自無毀損故意，系爭藝術品亦未毀損不堪使用等語。
三、按刑法第三百五十四條之罪，須告訴乃論，為同法第三百五十七條所明定。而刑
    事訴訟法第二百三十二條所稱得提起告訴之犯罪被害人，指因犯罪行為直接受損
    害之人，就財產犯罪言，所有權人固為被害人，即對於該財產事實上有使用監督
    之人，因他人之犯罪行為致其使用監督權受侵害者，亦不失為直接被害人，最高
    法院九十年度臺非字第九七號、九十二年臺非字第六一號判決要旨可資參照。因
    此，本件系爭藝術品如受毀損時，其告訴權人應為系爭藝術品之所有權人或使用
    監督權人，如非所有權人或使用監督權人所提告訴，即非合法告訴，先予說明。
    經查：
（一）告訴人為系爭藝術品之創作者，將系爭藝術品擺設在甲○望安電廠前方空地，
      被告於九十二年十一月二日擔任前開電廠廠長期間，為系爭藝術品之擺設問題
      ，商請案外人丁○○，以挖土機吊起系爭藝術品移置一旁之事實，為被告、告
      訴人、案外人丁○○所陳述一致（警卷一至七頁），並有現場照片附卷可稽（
      警卷一四至一九頁）。而在此之前，早於九十二年六月十九日，甲○望安電廠
      受上級巡查時，即因電廠前方豎立之系爭藝術品傾斜，建議處理，經甲○員工
      丙○○於九十二年七月二日，與同屬甲○員工之告訴人洽辦，告訴人當時表示
      系爭藝術品屬望安鄉公所所有，與告訴人無關，無權干涉等語，業據證人丙○○證述在卷（警卷第一一頁反面、本院卷第七三頁、七四頁），並有甲○內部
      作成之各級主管走動管理紀錄暨追蹤表在卷可證（本院卷三九頁）。由於證人
      丙○○所述，涉及案發前公務員所為職務上公文書之記載，並非案發後彌縫補
      作，且證人與告訴人同屬甲○員工，不論公務私誼，均較無虛偽陳述之動機，
      自有相當之可信度存在。因此，根據上述事證，告訴人於案發前既然已經表示
      系爭藝術品為望安鄉公所所有，則告訴人是否為有權告訴之人，已非無疑。
（二）又望安鄉公所是否實際受贈系爭藝術品並取得所有權一事，該公所雖向本院函
      稱相關文書已逾保存年限而告銷毀，有該公所九十三年九月二十七日望經字第
      Ｚ○○○○○○○○○號函在卷可證（本院卷五三頁）。但告訴人確實曾為系
      爭藝術品之設置事宜，發函與望安鄉公所接洽，並由望安鄉公所出具感謝函一
      節，則經告訴人陳述在卷（本院卷八三頁），並經望安鄉公所前揭函記載明確
      。準此，被告辯稱望安鄉公所實際受領系爭藝術品並取得所有權等詞，與前開
      事證尚無不合，自值詳加斟酌。而告訴人為系爭藝術品與望安鄉公所接洽時，
      鄉公所承辦人員為乙○○，乙○○對相關洽辦過程證述略稱：告訴人於八十六
      年間調離望安時，確實將系爭藝術品捐贈給望安鄉公所，當時告訴人有寫一張
      聲請書，表明捐贈意願，鄉公所也有發給一張感謝狀等語，並有乙○○書立證
      明書一件附卷可憑（本院卷四一頁、七四頁以下）。就此，告訴人於警訊中亦
      陳稱：八十六年左右從望安調至馬公服務時，因鄉長表示鄉民對系爭藝術品反
      應不錯，便答應鄉長留下系爭藝術品等語（警卷五頁反面）。交互比對證人乙○○與告訴人陳述，並無不符之處，考量證人乙○○與告訴人及被告等人間，
      均無利害衝突，屬中立之第三者，其證詞應屬可信。因而，望安鄉公所始為系
      爭藝術品之所有權人一節，據此可得認定。
（三）告訴人固然指稱系爭藝術品於九十二年間，仍屬其所有，並未捐贈望安鄉公所
      云云。惟告訴人之告訴，係以使被告受刑事訴追為目的，是其陳述是否與事實
      相符，仍應調查其他證據以資審認，最高法院五十二年台上字第一三ＯＯ號著
      有判例。查告訴人於創作系爭藝術品後，於八十六年間離去澎湖縣望安離島，
      但並未帶同系爭藝術品離去，且系爭藝術品置放地點亦非告訴人所有或管領之
      土地等情，業據告訴人於警訊中陳明在卷（警卷第五頁反面），並有澎湖縣雕
      塑學會九十二年十二月五日澎雕字第一Ｏ七號函附卷可稽（本院卷九三頁）。
      而所有權主要權能為使用、收益所有物之權利，民法第七百六十五條定有明文
      ，系爭藝術品與告訴人近年來之生活範圍，顯然存有時間、空間之相當間隔，
      明顯脫離告訴人掌控，告訴人又查無管理、使用、收益系爭藝術品之事實，故
      告訴人聲稱確為系爭藝術品所有人云云，與告訴人自己本身之客觀行為，並非
      吻合。由於告訴人之指訴與其客觀行為有間，又與前述相關事證不符，參酌告
      訴人與被告同為甲○員工，對於系爭藝術品之處理問題，或有與問題本質無關
      之金錢或利害糾葛存在等情，業經證人即甲○澎湖區營運處經理庚○○證述在
      卷（警卷一Ｏ頁正面），則告訴人指證動機未必單純，所稱自己為系爭藝術品
      之所有人云云，不能輕信。
（四）澎湖縣雕塑學會九十三年六月二十五日湖雕字第一三八號函雖記載：系爭藝術
      品所有人為告訴人戊○○云云（偵查卷一四頁）。但有關告訴人與望安鄉公所
      間有無移轉系爭藝術品所有權，自非澎湖縣雕塑學會必然得知或可以認定之事
      實，參酌依該會名稱，可知其會務內容必然與告訴人從事之藝術工作較有關聯
      ，難免易受告訴人影響，故上開記載，為與系爭藝術品權利無關之第三人之認
      知，不能作為本件認定系爭藝術品所有權之依據。
（五）綜上所述，根據卷內事證，告訴人創作系爭藝術品後，已將系爭藝術品捐贈給
      望安鄉公所，則告訴人對於系爭藝術品，已查無所有權及管理監督權利存在。
      因此，系爭藝術品如有毀損，告訴人實質上並不具備告訴權，不能為合法之告
      訴。
四、又按告訴乃論之罪，未經告訴者，應諭知不受理之判決，刑事訴訟法第三百零三
    條第三款定有明文。原審對於被告論罪科刑，固非無見。然而，根據前開認定之
    事實及卷內資料，本件提出告訴之名義上告訴人並無告訴權，實際有告訴權之望
    安鄉公所又未提出告訴，故本件仍屬未經告訴。檢察官據告訴人聲請，以原審量
    刑過輕為由提起上訴，雖無理由，但被告以本件未經合法告訴為由，提起上訴，
    則有理由，原判決應屬無可維持，爰廢棄原判決，另行由程序上諭知不受理之判
    決。
五、末按對於簡易判決之上訴，管轄第二審之地方法院合議庭應依通常程序審理，其
    認案件有刑訴法第四五二條之情形者，應撤銷原判決，逕依通常程序為第一審判
    決，法院辦理刑事訴訟簡易程序案件應行注意事項第十四點可資參照。查被告應
判決公訴不受理，已如前述，自有刑事訴訟法第四百五十二條所定不得簡易判決
    處刑之情形，檢察官聲請簡易判決處刑應有不當，根據上述注意事項，自應撤銷
    原判決，逕依第一審通常程序判決之。且上訴權人對於本判決，如有不服，可提
    起上訴。
據上論斷，應依刑事訴訟法四百五十五條之一第一項、第三項、第三百六十九條第一
項前段、第三百六十四條、第三百零三條第三款，判決如主文。
本案經檢察官吳志中到庭執行職務。
中　　　華　　　民　　　國　　九十三　　年　　　十一　　　月　　　八　　日
                              臺灣澎湖地方法院刑事庭
                                  審判長法　官
                                        法　官
                                        法　官
右正本證明與原本無異。
如不服本判決，應於判決送達後十日內，向本院提出上訴狀。
                                          書記官
中　　　華　　　民　　　國　　　九十三　　　年　　　十　　　月　　五　　日
